臺灣高等法院刑事裁定　　　　　　　　100年度聲再字第115號
　　再審聲請人
　　即受判決人　李欣樺原名李.
上列聲請人因偽造文書等案件，對於本院98年度上訴字第2407號
，中華民國99年3 月17日第二審確定判決（原審案號：臺北地方
法院98年度訴字第193 號；起訴案號：臺灣臺北地方法院檢察署
97年度偵續字第536號），聲請再審，本院裁定如下：
    主  文
再審之聲請及停止刑罰執行之聲請均駁回。
    理  由
一、聲請意旨略以：原確定判決認定被告犯罪係根據非德國明鏡
    公司台灣總代理所偽稱之事實，指被告以偽造之私文書為短
    期密集借款而構成詐欺，惟被告已因告訴人陳能偉之偽證陷
    害入獄，告訴人陳能偉係以偽證向原審法院提出告訴：(1)偽
    稱被告所經營之詠傳公司非德國明鏡公司總代理，並夥同光
    悅公司指證詠傳公司非德國明鏡公司總代理。惟光悅公司僅
    係德國明鏡公司同意為台灣地區代理業務之廠商，並未有簽
    約與代理進口之事實，詠傳公司從大益玻璃明鏡公司承接至
    95年10月止，均不需透過光悅公司，即能以美金直接與德國
    明鏡公司往來訂購貨品，自行進口與銷售總體業務，可證詠
    傳公司仍是德國明鏡公司台灣區總代理。被告是知識學歷程
    度不高之女性，跟隨前夫承做此行業，部分業務為職員幫忙
    工作，被告並不瞭解實際內容情形，致於偵查中不知與光悅
    公司爭執代理權之事務與事實，而誤失應答，被告所提證據
    二「詠傳公司銀行與海關之進口文件」之重要證據，法院竟
    漏未審酌。(2)偽稱被告以偽造之德國明鏡公司私文書向其托
    詞借貸巨款，惟告訴人所提供給法院係自行變造之德國明鏡
    公司私文書，並偽造成「三份的三紙」，指稱被告以此方式
    多次向其借貸。被告自始均表示只有「一份三紙」，告訴人
    所稱該私文書係被告交翻譯社改造之私文書，然翻譯社定知
    悉此文件是「一份三紙」，豈會將其做成「三份三紙」如此
    粗糙且塗改明顯？原告非無社會經驗之人，又豈會收受塗改
    明顯文件？被告在二審時曾要求詳查，但二審法院不予詳查
    。被告平常是以承包工程之合約書金額向原告借貸，而非以
    私文書借貸。被告所提證據四「告訴人所變造之報價單影本
    」之重要證據，法院竟漏未審酌。(3)偽稱被告以偽造私文書
    之詐欺方式向其密集借貸，詐騙巨額錢款，惟現今社會不論
    銀行或錢莊一般借貸成數，有擔保或抵押之借貸金額僅為擔
    保品或抵押品實際價值之5成至8成而已，然該筆私文書金額
    僅佔整體借貸金額不到 1﹪，怎可能為大筆貸款？且該私文
    書非實體可支借之價值物，如何質借？原告經營錢莊並非無
    社會經驗，怎可能同意以該筆私文書做密集貸款，顯有違社
    會常理。被告與告訴人雙方借貸近十年，88年初始以房屋做
    抵押借貸，91年後才加以承包工程為主之借貸，迄至95年進
    口借貸甚少，為雙方俱知的事實，被告也提證93年至95年之
    往來支票情形，說明借貸款額平均相近並未有異常增多之事
    實。被告所提證據三「借款支票與匯款及扣款明細單」之重
    要證據，法院竟漏未審酌。(4)該案判決處刑之證據係告訴人
    所提之偽證，指被告偽稱是總代理、偽造文書詐欺及密集增
    多借貸，事實證明被告未涉詐欺犯行，被告為告訴人之偽證
    所誣陷，致法院判處罪刑確定。綜上之證據具備嶄新性、確
    實性、影響性之要件，原確定判決法院於判決前因未經發現
    而不及調查斟酌，爰依刑事訴訟法第420條第1項第6 款發見
    確實之新證據及同法第421 條有足以影響於判決之重要證據
    漏未審酌等規定聲請再審；並暫先停止刑罰之執行云云。
二、按有罪之判決確定後，為受判決人之利益聲請再審，必其聲
    請之理由合於刑事訴訟法第420條第1項所定情形之一或同法
    第421 條事由者，始得准許之。又按有罪之判決確定後，有
    原判決所憑之證物已證明其為偽造或變造者；或原判決所憑
    之證言、鑑定或通譯已證明其為虛偽者等情形之一者，為受
    判決人之利益，得聲請再審，同法第420條第1項第1、2款定
    有明文；但上述情形之證明，以經判決確定或其刑事訴訟不
    能開始或續行非因證據不足者為限，得聲請再審，同條第 2
    項亦有明定。而該條第1項第2款所稱「原判決所憑之證言已
    證明其為虛偽」者，須原判決將虛偽之證言誤為真實，而採
    為認定事實之根據，於判決確定後，經證明該項證言為虛偽
    者為必要，且該項證明以經判決確定者為限，始得據以聲請
    再審（最高法院91年台抗字第314 號裁定意旨參照）。另同
    法條第1項第6款所謂發現確實之新證據，係指該證據於事實
    審法院判決前已經存在，為法院、當事人所不知，不及調查
    斟酌，至其後始行發現，且就證據本身形式上觀察，固不以
    絕對不須經過調查程序為條件，但必須顯然可認為足以動搖
    原有罪確定判決，而為受判決人無罪、免訴、免刑或輕於原
    判決所認罪名之判決者為限。故受理聲請再審之最後事實審
    法院，應就聲請再審理由之所謂「新證據」，是否具備事實
    審判決前已經存在，為法院、當事人所不知，事後方行發現
    之「嶄新性」，及顯然可認足以動搖原有罪確定判決，應為
    無罪、免訴、免刑或輕於原判決罪名之「顯然性」二要件，
    加以審查，為判斷應否准予開始再審之準據（最高法院93年
    度台抗字第98號裁定意旨參照）。再按不得上訴於第三審法
    院之案件，其經第二審確定之有罪判決，就足生影響於判決
    之重要證據漏未審酌為理由而聲請再審者，應於判決送達後
    20日內為之，同法條第424條規定甚明。
三、經查：
  (一)再審聲請人主張原確定判決所憑之證人陳能偉證言為虛偽，
    德國明鏡公司報價單為證人陳能偉自行偽造、變造云云，惟
    原確定判決所引用之上開證言及文書等證據，再審聲請人既
    未提出有另案確定判決認定上開報價單係證人陳能偉自行偽
    造、變造或證人陳能偉為偽證之證明，或其刑事訴訟之不能
    開始、續行，非因證據不足之證明，揆諸前揭說明，自不符
    刑事訴訟法第420條第1項第1、2款、第2 項規定之要件，不
    得據此聲請再審。
  (二)再審聲請人主張告訴人偽稱被告所經營之詠傳公司非德國明
    鏡公司總代理，並夥同光悅公司指證詠傳公司非德國明鏡公
    司總代理云云。就詠傳公司自86年起已非德國明鏡公司之總
    代理，德國明鏡公司臺灣地區總代理權改由光悅企業有限公
    司（下稱光悅公司）取得，詠傳公司係向光悅公司訂購德國
    明鏡公司相關產品，每年訂購產品數量僅1至2貨櫃，每貨櫃
    價格約1 萬歐元等情，業經原確定判決審酌證人陳能偉及德
    國明鏡公司臺灣地區總代理光悅公司負責人莊健昭等證詞，
    並參酌被告於95年4月21日所書寫保證字條及偽造之「95年9
    月11日德國明鏡公司報價單」、「95年10月12日德國明鏡報
    公司價單」、「95年10月20日德國明鏡公司報價單」等資料
    後，認定明確，再審聲請人並未提出該證言為虛偽之證明，
    且再審聲請人所提證據二之信用狀、提貨單、進口報單等詠
    傳公司之銀行與海關進口文件影本等證據，就該證據本身之
    形式綜合觀察，尚難認已有「顯然」可認足以動搖原有罪確
    定判決，而應為受判決人無罪或輕於原判決所認罪名判決之
    情形，自非判決後發現之確實新證據，而不得據以聲請再審
    。
  (三)再審聲請人主張系爭偽造之報價單係告訴人所自行變造，並
    主張告訴人經營錢莊並非無社會經驗，豈會同意以該筆私文
    書做密集貸款，且雙方借貸近十年，借貸款額平均相近並未
    有異常增多云云。惟原確定判決業已於判決理由貳、二、(三)
    、(四)、(五)、之部分，詳為說明，認被告就提供該偽造報價單
    予告訴人之目的以及該偽造報價單之不實內容究係由被告一
    人決定或係聽從告訴人所為具體指示而製作，所供述內容前
    後不一，相互矛盾；且苟告訴人知悉上揭報價單均係偽造，
    衡情應無為賺取佣金而勾串外人訛詐自身父母之理，況告訴
    人如於借款之初已明知被告對外聲稱詠傳公司資力雄厚一節
    均係捏造，應會立即對被告及詠傳公司之償債能力產生質疑
    ，自當拒絕繼續借款予被告，以控制日後遭倒帳之風險，焉
    有可能繼續提供自有資金出借貸被告，甚且與被告同謀偽造
    報價單詐騙自身父母調借現款出借予被告之理，而認被告辯
    解，顯與常理有違，不足採信。且被告於原審審理之初即已
    選任律師為其辯護，復於原審審理中，經提示偽造之報價單
    影本三紙時，亦表明沒有意見，況若被告僅提供一份報價單
    給告訴人之情屬實，則何以被告於詢問時未立即表明澄清，
    竟願於警詢、偵查及原審一再坦認承擔莫須有之偽造文書罪
    嫌，實與常情相違，因認被告所辯不足採。又被告於95年間
    係採「以債養債」之方式籌措詠傳公司還款資金，償債能力
    已發生嚴重問題，竟交付上揭偽造報價單予告訴人，並向告
    訴人佯稱詠傳公司資力雄厚，代理德國明鏡公司產品銷售業
    務規模龐大，致使告訴人陷於錯誤，交付借款，被告主觀上
    有詐欺意圖，至為酌然，則原確定判決已詳敘何以不採之論
    據，再審聲請人所提證據三、四之借款支票與匯款及扣款明
    細單、變造之報價單等等證據，就該證據本身之形式綜合觀
    察，尚難認已有「顯然」可認足以動搖原有罪確定判決，而
    應為受判決人無罪或輕於原判決所認罪名判決之情形，自非
    判決後發現之確實新證據，而不得據以聲請再審。
  (四)再審聲請人復主張未涉詐欺犯行云云，惟本件據以聲請再審
    之原確定判決，就刑法第339 條詐欺罪部分係屬刑事訴訟法
    第376 條規定之不得上訴於第三審法院之案件，依上開刑事
    訴訟法第424 條規定，聲請人應於收受本件確定判決後20日
    之不變期間內提起本件再審之聲請，惟聲請人遲於100年3月
    28日始為本件確定判決之再審聲請，已逾20日之不變期間，
    是聲請人此部分再審之聲請，與法定聲請再審之程式不合，
    應予駁回。
四、綜上，本件聲請人所舉上開部分再審事由，核與刑事訴訟法
    第420條第1 項第1、2、6款並不相符；另部分再審事由，聲
    請程序已違背刑事訴訟法第424 條之規定，於法均有未洽。
    從而，本件再審之聲請，應予駁回；另聲請人請求停止刑罰
    之執行，亦核為無理由，併予駁回。
據上論斷，本件再審為一部無理由，一部為聲請不合法，應依刑
事訴訟法第434條第1項、第433條，裁定如主文。
中    華    民    國  100    年      6    月    16    日
                  刑事第十四庭審判長法  官  陳志洋
                                    法  官  謝靜慧
                                    法  官  梁耀鑌
以上正本證明與原本無異。
如不服本裁定，應於收受送達後五日內向本院提出抗告狀。
                                    書記官  莊淑茹
中    華    民    國   100    年    6     月    17    日